【裁判字號】    98,消債抗,370
【裁判日期】    980715
【裁判案由】    聲請更生程序
【裁判全文】
臺灣高雄地方法院民事裁定           98年度消債抗字第370號
抗  告  人  甲○○
即債務人
代  理  人  歐陽志宏律師
上列當事人因消費者債務清理事件聲請更生，對本院於民國98年
5 月25日所為98年度消債更字第679 號裁定提起抗告，本院裁定
如下：
    主  文
原裁定廢棄。
抗告人即債務人甲○○自民國九十八年七月十五日下午四時起開
始更生程序。
命司法事務官進行本件更生程序。
    理  由
一、抗告意旨略以：抗告人前未曾依「中華民國銀行公會會員辦
    理消費金融案件無擔保債務協商機制」請求共同協商債務清
    償方案，後於消費者債務清理條例施行後乃向最大債權金融
    機構即聯邦商業銀行股份有限公司（下稱聯邦銀行）請求協
    商，惟自其請求之翌日起逾30日均未開始協商，視為協商不
    成立。而抗告人目前每月薪資僅約新台幣（下同）18,000元
    ，扣除其個人必要生活費用外，尚須支付其父黃石松之扶養
    費用7,500 元、其母朱月美及其姐黃千妙之扶養費用各3,00
    0 元，業幾無法維生，而已不能清償債務之情事。原審認抗
    告人無支出其父黃石松及其姐黃千妙扶養費用之必要，而認
    抗告人尚有清償之能力，自屬有誤，爰依法提起本件抗告，
    並聲明求為：原裁定廢棄，並准為更生之聲請等語。
二、按債務人不能清償債務或有不能清償之虞者，得依消費者債
    務清理條例所定更生或清算程序，清理其債務。債務人無擔
    保或無優先權之債務總額未逾新台幣1200萬元者，於法院裁
    定開始清算程序或宣告破產前，得向法院聲請更生。又於消
    費者債務清理條例施行前，債務人依金融主管機關協調成立
    之中華民國銀行公會會員，辦理消費金融案件無擔保債務協
    商機制與金融機構成立之協商，準用同條例第151 條第5 項
    之規定，即債務人與金融機構協商成立者，不得聲請更生或
    清算，但因不可歸責於己之事由，致履行顯有重大困難者，
    不在此限。如法院開始更生程序之裁定，應載明其年、月、
    日、時，並即時發生效力。法院裁定開始更生或清算程序後
    ，得命司法事務官進行更生或清算程序，必要時得選任律師
    、會計師或其他適當之自然人或法人一人為監督人或管理人
    。消費者債務清理條例第3 條、第42條第1 項、第151 條第
    5 項、第6 項、第45條第1 項及第16條第1 項分別定有明文
    。
三、抗告人前於消費者債務清理條例施行後業已向最大債權金融
    機構聯邦銀行請求共同協商債務清償方案，惟因抗告人向聯
    邦銀行表明每月至多僅能繳款4,500 元，經聯邦銀行告以依
    該數額，若以利率0%計算，亦無法於180 期內繳清欠款後，
    抗告人即表示無法負擔，致協商不成立，而遭該行以抗告人
    未能接受顯足以負擔之還款方案為由，核發前置協商不成立
    通知書等情，此有聯邦銀行陳報狀及前置協商訪談紀錄表在
    卷可稽（本院卷第30至31頁）。原審認本件係自抗告人向聯
    邦銀行提出協商請求翌日起逾30日仍未開始協商，而視為協
    商不成立，尚有誤會。
四、抗告人主張其目前每月薪資僅約18,000元，扣除其個人必要
    生活費用外，尚須支付其父黃石松之扶養費用7,500 元、其
    母朱月美及其姐黃千妙之扶養費用各3,000 元等情，業據其
    提出債權人清冊、財產及收入狀況說明書、綜合所得稅各類
    所得資料清單、財產歸屬資料清單、財團法人金融聯合徵信
    中心當事人查詢個人資料回覆書、戶籍謄本、新松柏養護之
    家收據、勞工保險卡、薪資單、存摺明細影本等件為證。經
    查：
  (一)抗告人自96年5 月10日起至97年12月20日止，原係任職於統
    一精工股份有限公司（下稱統一精工公司），因轉換跑道而
    自請離職，其於統一精工公司任職期間所領取之薪資共計48
    0,759 元，平均每月薪資為25,303元等情，此有統一精工公
    司98年6 月25日統精總字第98020 號函在卷可按（本院卷第
    33至36頁）；嗣抗告人雖於98年2 月5 日至集禾商行擔任門
    市服務員乙職，惟於同年月16日即自動離職，任職期間應領
    薪資為9,090 元；其後抗告人再於98年5 月13日至莉波萊行
    銷企業社，擔任計時理貨員乙職，目前仍在職中，而其於98
    年5 月13日至5 月31日應領薪資為19,050元，98年6 月1 日
    至6 月30日應領薪資為21,200元等情，亦有集禾商行、莉波
    萊行銷企業社回函及本院公務電話記錄附卷足憑（本院卷第
    37至38頁、第40頁），則依現有可查得之資料顯示，抗告人
    每月薪資應約為21,200元。抗告人主張其每月薪資僅約18,0
    00元云云，尚非可採。
  (二)按「負扶養義務者有數人時，應依左列順序定其履行義務之
    人：一、直系血親卑親屬。二、直系血親尊親屬。三、家長
    。四、兄弟姊妹。五、家屬。六、子婦、女婿。七、夫妻之
    父母。同係直系尊親屬或直系卑親屬者，以親等近者為先。
    負扶養義務者有數人而其親等同一時，應各依其經濟能力，
    分擔義務。」、「受扶養權利者，以不能維持生活而無謀生
    能力者為限。前項無謀生能力之限制，於直系血親尊親屬，
    不適用之。」、「扶養之程度，應按受扶養權利者之需要與
    負扶養義務者之經濟能力及身分定之。」，民法第1115條、
    第1117條、第1119條分別定有明文。而查：
  1.抗告人之父黃石松（21年5 月21日生），年高77歲，於95、
    96年度並無任何所得，名下亦無財產，此有戶籍謄本、財政
    部高雄市國稅局95、96年度綜合所得稅各類所得資料清單及
    財產歸屬資料清單（原審卷第42頁、第33至35頁），自應認
    其有受扶養之必要。惟黃石松因屬中低收入失能老人，經高
    雄市政府社會局同意補助黃石松進住長期照顧機構接受照顧
    之需求，而進住高雄市新松柏養護之家，並由高雄市政府社
    會局補助養護費每月10,000元，但新松柏養護之家目前每月
    之費用為18,500元，即扣除高雄市政府社會局補助之10,000
    元外，每月尚需支付8,500 元等情，亦有高雄市政府社會局
    98年1 月20日高市社局三字第0980003750號函及本院公務電
    話紀錄在卷足參（原審卷第75頁、本院卷第39頁），則抗告
    人主張除政府補助款項外，尚須支付每月7,500 元之費用予
    新松柏安養中心，並提出97年度繳費收據為證（本院卷第11
    至16頁），自堪信為真實。然抗告人之父黃石松除育有抗告
    人外，尚育有2 女，且皆已成年（原審卷第42至43頁），但
    抗告人之姐黃千妙為身心障礙人士（原審卷第73頁），難認
    其有扶養抗告人之父黃石松之經濟能力，是抗告人自應與其
    姐黃千寶平均分擔其父之扶養費用，即抗告人應負擔其父黃
    石松之扶養費用在3,750 元（7,500 ÷2=3,750） 之範圍內
    ，均屬合理，逾此部分之主張，即非可採。
  2.抗告人之母黃朱美月（23年6 月28日生），年高75歲，於95
    、96年度並無任何薪資所得，名下亦無財產，此有戶籍謄本
    、財政部高雄市國稅局95、96年度綜合所得稅各類所得資料
    清單及財產歸屬資料清單（原審卷第42頁、第36至38頁），
    自應認其有受扶養之必要。惟渠除育有抗告人外，尚育有2
    女，且皆已成年（原審卷第42至43頁），但抗告人之姐黃千
    妙為身心障礙人士（原審卷第73頁），難認其有扶養抗告人
    之母黃朱美月之經濟能力，則抗告人自應與其姐黃千寶平均
    分擔其母1/2 之扶養費用。而抗告人母居住在高雄市，亦有
    戶籍資料在卷可稽，參以內政部公告之98年度高雄市每人每
    月最低生活費用為11,309元，扣除抗告人之母每月可領取之
    老人補助6,000 元後（原審卷第74頁），應認抗告人應負擔
    其母之扶養費用於2,655 元（﹝11,309-6,000﹞÷2= 2,655
    ）之範圍內，方屬合理。
  3.抗告人之兄黃千妙（61年7 月10日生），雖為壯年，但其於
    95、96年均無甚所得，名下亦無任何財產，且為殘障人士，
    每月領有殘障補助4,000 元等情，亦有戶籍謄本、財政部高
    雄市國稅局95、96年度綜合所得稅各類所得資料清單、財產
    歸屬資料清單及存摺明細影本等件在卷足憑，（原審卷第43
    頁、第39至41頁、第73頁），則其已達不能維持生活之程度
    ，而有受扶養之必要，固堪認定。惟黃千妙之父黃石松、母
    黃朱美月雖均尚待扶養，而無扶養黃千妙之能力，然黃千妙
    除抗告人外，尚有其姐黃千寶亦為其扶養義務人（原審卷第
    42頁），應與抗告人平均分擔黃千妙1/2 之扶養費用。而黃
    千妙居住在高雄市，亦有戶籍資料在卷可稽，參以內政部公
    告之98年度高雄市每人每月最低生活費用為11,309元，扣除
    黃千妙每月可領取之身障補助4,000 元後，應認抗告人應負
    擔其姐黃千妙之扶養費用於3,655 元（﹝11,309-4,000﹞÷
    2= 3,655）之範圍內均屬合理。是抗告人主張其每月應負擔
    其姐黃千妙之扶養費用3,000 元，自屬可採。
  (三)則依內政部公告之98年度高雄市最低生活費用為每人每月11
    ,309 元 計算（抗告人業已負債100 萬元以上，其本須以較
    低之標準生活而節忖開銷用以償債始符誠信，債務人自不得
    以無負債人員之一般生活標準以上而同為要求），以抗告人
    每月收入21,200元，於扣除維持自己之必要生活費用11,309
    元及其父扶養費用3,750 元、其母扶養費用2,655 元、其姐
    扶養費用3,000 元後，僅餘486 元（21,200-11,309-3,750-
    2,655-3,000= 486），顯已有不能清償債務或不能清償債務
    之虞之情事。
五、綜上所述，抗告人可得支配之收入，經扣除其基本必要生活
    支出及應負擔之扶養費用後，其現況應得認已有不能清償或
    不能清償之虞之情事，其應已該當債清條例所定聲請更生之
    要件，而抗告人經查並未經裁定開始更生、清算等程序，亦
    無許可和解、宣告破產、認可和解、更生或協調等民事事件
    ，則抗告人既為非從事營業活動而屬受薪之消費者，且其所
    負無擔保或無優先權之債務總額並未逾法定1,200 萬元之數
    額，揆諸上開說明，抗告人向有管轄權之本院依消費者債務
    清理條例聲請更生程序以清理其債務依法即屬有據，自應予
    以准許，原裁定駁回抗告人更生之聲請，於法尚有未洽，抗
    告意旨求予廢棄，自屬有理由，爰依法廢棄原裁定，並依同
    條例第45條第1 項、第16條第1 項規定，由本院予以廢棄改
    判如主文第2 、3 項所示。
六、依消費者債務清理條例第11條第2 項、第45條第1 項、第15
    條，民事訴訟法第495 條之1 第1 項、第450 條第1 項，裁
    定如主文。
中    華    民    國    98    年    7     月    15    日
                  民事第三庭    審判長法    官  朱玲瑤
                                      法    官  陳宛榆
                                      法    官  劉惠娟
上為正本係照原本作成
本件不得抗告
本裁定已於98年7月15日下午4時公告
中    華    民    國    98    年    7     月    15    日
                                      書 記 官  火秋予


司法院資訊處製作；財團法人民間司法改革基金會備份。
